臺灣高雄地方法院民事判決
110年度雄簡字第1957號
原      告  劉趙阿珠


訴訟代理人  錢裕國律師
複  代理人  廖懿涵律師
原      告  趙福全  
被      告  趙復田  

訴訟代理人  江雍正律師
            陶德斌律師
複  代理人  孔德鈞律師
上列當事人間請求損害賠償事件，原告劉趙阿珠提起刑事附帶民
事訴訟，經本院刑事庭移送前來（110 年度附民字第275 號），
原告趙福全並為訴之追加，本院於民國111 年3 月1 日言詞辯論
終結，判決如下：
    主      文
原告之訴駁回。
訴訟費用新臺幣壹仟元由原告趙福全負擔。
    事實及理由
壹、程序事項
一、按訴狀送達後，原告不得將原訴變更或追加他訴，但請求之
    基礎事實同一者，不在此限，民事訴訟法第255 條第1 項第
    2 款定有明文。所謂請求之基礎事實同一，係指變更或追加
    之訴與原訴之主要爭點有其共同性，各請求利益之主張在社
    會生活上可認為同一或關連，而就原請求之訴訟及證據資料
    ，於審理繼續進行在相當程度範圍內具有同一性或一體性，
    得期待於後請求之審理時予以利用，俾先後兩請求在同一程
    序得加以解決，避免重複審理，進而為統一解決紛爭者，即
    屬之（最高法院99年度台抗字第818號裁判意旨參照）。又
    民事訴訟法第255 條第1 項第2 款之規定，因可利用原訴訟
    資料，除有礙於對造防禦權之行使外，得適用於當事人之變
    更或追加（最高法院106 年度第13次民事庭會議意旨參照）
    。查被告因偽造文書案件，經檢察官以110年度偵字第1181
    號號提起公訴（嗣以110年度偵字第8712號移送併辦），嗣
    為本院110 年度簡字第1949號刑事案件（下稱系爭刑案）審
    理時，原告劉趙阿珠就系爭刑案所涉請求損害賠償事件提起
    刑事附帶民事訴訟（本院110 年度附民字第275 號），並經
    本院刑事庭依刑事訴訟法第503 條第1 項後段之規定，裁定
    將附帶民事訴訟移送本院民事庭後，趙福全亦就系爭刑案所
    涉偽造並行使訴外人即被繼承人趙王玉女之文書，足生損害
    於趙王玉女其他繼承人等事實，而趙福全為趙王玉女之繼承
    人，請求追加為本件原告，並依侵權行為請求被告賠償損害
    等語。經核系爭刑案既涉及到被告偽造趙王玉女之私文書是
    否損害趙王玉女繼承人，而趙福全既同為繼承人，自與劉趙
    阿珠原起訴內容具有關連性，堪認基礎事實同一，合於首揭
    規定，趙福全請求追加為原告，應予准許。
二、原告主張被告行使偽造被繼承人趙王玉女之私文書，致趙王
    玉女之遺產遭被告挪為己用之侵權行為損害賠償請求權，為
    原告自己之債權。按繼承人有數人時，在分割遺產前，依民
    法第1151條規定，各繼承人對於遺產全部為公同共有關係，
    固無應有部分。然共有人（繼承人）就繼承財產權義之享有
    （行使）、分擔，仍應以應繼分（潛在的應有部分）比例為
    計算基準，若逾越其應繼分比例享有（行使）權利，就超過
    部分，應對其他共有人負不當得利返還義務，他共有人自得
    依其應繼分比例計算其所失利益而為不當得利返還之請求，
    此項請求權非因繼承所生，自非屬公同共有（最高法院104 
    年度台上字第531 號判決意旨參照）。查趙王女於民國104
    年11月15日死亡，被告係於105年1月4日始為行使偽造私文
    書，是依原告主張之意旨，趙王玉女之繼承人就繼承財產權
    義之享有（行使）、分擔，仍應以應繼分（潛在的應有部分
    ）比例為計算基準，被告若逾越其應繼分比例享有（行使）
    權利，就超過部分侵害他繼承人之權利，他繼承人自得依其
    應繼分比例計算其所失利益而為侵權行為損害賠償之請求，
    依前揭意旨所示，自非屬公同共有之權利，繼承人間就此部
    分遺產之權利為請求，當無合一確定之必要，原告提起本件
    訴訟，當事人自屬適格，本院自無依民事訴訟法第56條之1
    之規定命其餘繼承人追加為原告之必要，合先敘明。
三、又趙福全原追加起訴聲明被告應給付原告及其他共有人20萬
    元及利息等語（本院卷第133頁），嗣經本院詢問趙福全就
    本件勝訴可獲得之利益後，趙福全陳報稱2 萬8,571元等語
    （本院卷第199頁），亦即此部分與劉趙阿珠所指被告挪用
    趙王玉女之遺產20萬元，依繼承人7人計算比例後之數額大
    致相同，而本件繼承人就遺產20萬元之權利請求並無合一確
    定之必要，已如上述，是核趙福全之聲明意旨，此部分應屬
    其個人權利請求之聲明，爰記載如下所述。　　　　
四、本件趙福全經合法通知，未於言詞辯論期日到場，核無民事
    訴訟法第386 條各款所列情形，爰依被告聲請，由其一造辯
    論而為判決。 
貳、實體事項
一、原告主張：兩造為趙王玉女之繼承人，趙王玉女於104 年11
    月15日死亡，詎被告未取得趙王玉女其餘6 位繼承人之授權
    同意，竟於105 年1 月4 日下午2 時許持趙王玉女之存摺及
    印章前往陽信商業銀行立文分行，擅自以趙王玉女名義領取
    其設於前揭銀行帳號000000000000號帳戶（下稱系爭帳戶）
    內之款項新臺幣（下同）20萬元而挪為己用，被告所為已不
    法侵害原告之繼承權，令原告各受有依應繼分比例計算之損
    害（劉趙阿珠受有2萬8,572元之損害、趙福全受有2 萬8,57
    1元之損害）。另劉趙阿珠因被告盜領遺產之行為致生無助
    、擔心及痛苦，侵害伊其他人格法益且情節重大，受有非財
    產上損害17萬1,428 元。爰依民法第184 條第1 項、第2項
    及第195 條第1 項前段之規定，提起本訴等語。並聲明：㈠
    被告應給付劉趙阿珠20萬元，及自刑事附帶民事訴訟起訴狀
    繕本送達翌日起至清償日止，按週年利率5 ％計算之利息。㈡
    被告應給付趙福全2萬8,571元。　　
二、被告則以：伊僅係偽造趙王玉女之簽名，而趙王玉女既已死
    亡，自不影響劉趙阿珠之社會信用；伊確自趙王玉女之陽信
    銀行帳戶內提領20萬元，惟均用於支付趙王玉女之喪葬費及
    委請寺廟舉辦法會之支出，該筆款項依法本應自趙王玉女之
    遺產總額中扣除，故伊之提領於遺產總額並無影響及減損，
    原告即無何損害可言。惟如認伊須賠償原告之損害，因伊已
    支出喪葬費用27萬6,015 元，則原告按應繼分比例各應負擔
    3 萬9,431元，伊自得主張就原告應受之損害賠償額相互抵
    銷等語置辯。並聲明：原告之訴駁回。
三、本院得心證之理由：
（一）按當事人主張有利於己之事實者，就其事實有舉證之責任
      ，民事訴訟法第277 條前段定有明文。是以主張法律關係
      存在之當事人，須就該法律關係發生所須具備之特別要件
      ，負舉證之責任。就侵權行為言，主張侵權行為存在之人
      ，即應就侵權行為成立之要件即就行為人有故意或過失、
      有不法侵害權利之行為及有損害之發生、損害與行為之因
      果關係等要件，負舉證責任。而民事訴訟如係由原告主張
      權利者，應先由原告負舉證之責，若原告先不能舉證，以
      證實自己主張之事實為真實，則被告就其抗辯事實即令不
      能舉證，或其所舉證據尚有疵累，亦應駁回原告之請求。
      原告主張被告偽造趙王玉女之文書並自系爭帳戶提領款項
      20萬元並挪為己用等語；被告固不否認有偽造文書之情，
      然否認有挪為己用致原告受有損害，並以前揭情詞置辯，
      原告自應就此利己之事實，負舉證責任之責。
（二）查被告上開所為原經系爭刑案判認涉犯行使偽造文書罪及
      詐欺取財罪，從一重論以行使偽造文書罪處斷，並判決被
      告處有期徒刑2月、緩刑2年；嗣檢察官不服提起上訴，經
      本院110年簡上字第251號判認被告確實有行使偽造文書之
      犯行，且認定被告係於提領上開款項前之104年12月1日，
      即已先行支付趙王玉女喪葬費用27萬餘元，有辦理趙王玉
      女喪葬事宜之高雄市左營元慶寺出具之證明及費用明細在
      卷（見系爭刑案二審院卷第65至67頁），則被告自系爭帳
      戶提領之20萬元既未高於其先行墊支之喪葬費用，初已難
      認被告有何不法所有意圖，而判認被告不構成詐欺取財罪
      之犯行，並判決原判決撤銷，被告犯行使偽造私文書罪，
      處有期徒刑貳月、緩刑2年，並告確定，有上開判決在卷
      可稽（本院卷第13至16、53至62頁）。原告固否認被告提
      領20萬元係用於支付趙王玉女之喪葬事宜云云，惟查，經
      本院詢問原告當時趙王玉女之喪葬事宜由何人處理？喪葬
      費由何人支付？劉趙阿珠竟稱不知何人處理及何人支付等
      語。本院審酌原告為趙王玉女之繼承人，既能知悉被告偽
      造文書提領款項，卻無法知悉趙王玉女之喪葬究竟由何人
      辦理及支付喪葬費，殊難想像，顯悖於常情，可見原告此
      部分之爭執僅係空言否認；而被告於系爭刑案已稱係用於
      支付喪葬費，且亦有辦理趙王玉女喪葬事宜之高雄市左營
      元慶寺出具之證明及費用明細在卷可為證明，是認被告主
      張其提領20萬元用於支付趙王玉女之喪葬事宜，應可採信
      。則被告既將提領款項用支付趙王玉女之喪葬事宜，則就
      遺產而言，對於趙王玉女之繼承人並未造成具體損害。況
      被告提領時，系爭帳戶內尚餘遺產312萬餘元，甚至縱扣
      除上開帳戶內之全部款項，趙王玉女當時仍有總價值逾10
      億元之遺產（此見系爭刑案二審判決記載明確），依前揭
      意旨所示，被告就繼承財產權義之享有（行使）、分擔，
      本得以就其應繼分比例享有（行使）權利，而本件繼承人
      計有7人，縱僅以系爭帳戶提領前當時款項約332萬元（20
      萬元+312萬餘元＝約332萬元），被告以應繼分比例計算系
      爭帳戶之數額後得行使權利約為47萬元，亦遠高於20萬元
      ，益難認原告就趙王玉女之遺產受有損害，是原告此部分
      主張，顯難憑採，應屬無據。
（三）至劉趙阿珠主張被告偽造文書行為，侵害其人格法益且情
      節重大云云，然本件被告偽造文書行為，就遺產而言，對
      於趙王玉女之繼承人並未造成具體損害，業經本院審認如
      前，自難認對劉趙阿珠之人格權造成侵害且情節重大，是
      趙劉阿珠此部分所指，亦不可採，洵屬無據。
四、綜上所述，原告依民法第184 條第1 項、第2項及第195 條
    第1 項前段等規定，請求被告應給付劉趙阿珠20萬元及法定
    遲延利息、應給付趙福全2萬8,571元，均為無理由，應予駁
    回。
五、本件劉趙阿珠就其所受損害提起刑事附帶民事訴訟，而由本
    院刑事庭依刑事訴訟法第504條第1 項規定，裁定移送前來
    ，依同條第2 項規定免繳納裁判費，其於本院審理期間，此
    部分原並無訴訟費用負擔問題，惟趙福全另追加為原告請求
    賠償上開損害，並已繳納足額裁判費，此部分請求因不在原
    刑事附帶民事訴訟請求範圍內，此部分裁判費由本院命趙福
    全負擔訴訟費用如主文所示，附此敘明。0
六、本件事證已臻明確，兩造其餘主張與攻擊防禦方法及所提證
    據，經審酌後認與本件判決之結果不生影響，爰不另逐一論
    述，併此敘明。
七、據上論結，本件原告之訴為無理由，依民事訴訟法第78條，
    判決如主文。 　　　
中　　華　　民　　國　　111 　年　　3 　　月　　24　　日
                  高雄簡易庭　法　　　官  饒志民
以上正本係照原本作成。
如對本判決上訴，須於判決送達後20日內向本院提出上訴狀。如
委任律師提起上訴者，應一併繳納上訴審裁判費。
中　　華　　民　　國　　111 　年　　3 　　月　　24　　日
                              書  記  官  史華齡